臺灣士林地方法院刑事判決　　　　　　　 96年度訴字第308號
公　訴　人　臺灣士林地方法院檢察署檢察官
被　　　告　丙○○
　　　　　　　　　　樓
　　　　　　甲○○
　　　　　　　　　　許可證號碼.
　　　　　　　　　　現於台灣.
上列被告等因違反臺灣地區與大陸地區人民關係條例等案件，經
檢察官提起公訴（96年度偵字第2822號），本院於訊問被告後，
被告為有罪之陳述，經合議庭裁定認為宜由受命法官獨任以簡式
審判程序審理，並判決如下：
    主  文
丙○○共同連續違反不得使大陸地區人民非法進入臺灣地區之規
定，處有期徒刑壹年。緩刑年。
甲○○共同連續行使明知為不實之事項，而使公務員登載於職務
上所掌之公文書，足以生損害於公眾，處有期徒刑柒月。緩刑
年。
    事  實
一、大陸地區人民甲○○為求來臺非法打工，乃透過姓名年籍不
    詳綽號「阿泰」之成年男子之仲介，以大陸人民幣5 萬元之
    代價，擬以與中華民國人民假結婚之方式，俾得藉探親名義
    來臺。丙○○亦經「阿泰」之仲介，明知甲○○係大陸地區
    人民，亟思至臺灣地區工作，並無與臺灣地區女子結婚之意
    思，丙○○竟與「阿泰」共同基於使甲○○非法進入臺灣地
    區之概括犯意聯絡；丙○○、甲○○與「阿泰」共同基於行
    使使公務員登載不實公文書之概括犯意聯絡；丙○○經由「
    阿泰」之安排，於民國90年11月26日，前往福建省福州市與
    甲○○辦理虛偽公證結婚之登記手續，丙○○隨即返臺，持
    此大陸地區出具之上開結婚證書、公證書，向財團法人海峽
    交流基金會（下簡稱海基會）辦理驗證，並於91年1 月3 日
    取得海基會核發之驗證證明書。其後丙○○即於91年1 月8
    日持海基會證明、中華人民共和國福建省福州市公證處公證
    書、具結書至台北市北投區戶政事務所填具結婚登記申請書
    ，申請辦理與甲○○結婚之登記，使不知情之承辦公務員將
    丙○○於90年11月26日與甲○○結婚之不實事項，登載於職
    務上所掌之戶籍謄本之公文書內，足以生損害於戶政機關管
    理戶籍之正確性。丙○○復於91年1 月12日、92年1 月2 日
    連續委託不知情之正泰旅行社之承辦人員填具大陸地區人民
    進入臺灣地區旅行證申請書，向內政部警政署入出境管理局
    以探親為由申請甲○○來臺，並將大陸地區人民進入臺灣地
    區保證書、委託書、結婚證明書及上開使公務員登載不實之
    戶籍謄本交付承辦人員而行使之，嗣由內政部警政署入出境
    管理局承辦人員為實質審查後，核發准甲○○來臺之旅行證
    ，兩度准許甲○○入境臺灣，甲○○即連續於91年間及92年
    3 月16日非法進入臺灣。甲○○入境臺灣後，四處打工賺錢
    ，而居無定所。嗣於96年l 月22日下午2 時許，甲○○在臺
    北市○○○道路旁為警臨檢查獲，始循線查悉上情。
二、案經臺北縣政府警察局瑞芳分局報告臺灣士林地方法院檢察
    署檢察官偵查起訴。
    理  由
一、上揭犯罪事實，業據被告丙○○、甲○○於本院審理時坦承
    不諱，核與證人查獲之員警乙○○於本院審理時所證述被告
    甲○○遭查獲之情節大致相符，復有結婚登記申請書、被告
    丙○○個人戶籍資料查詢結果表、大陸地區人民進入臺灣地
    區保證書、大陸地區人民進入臺灣地區旅行證申請書、大陸
    地區人民資訊管理系統查詢表、入出境管理局旅客證件留存
    收據、被告甲○○入出境許可證各1 份附卷可稽，足認被告
    丙○○、甲○○之自白與事實相符，堪予採信。本件事證已
    臻明確，被告犯行洵堪認定，應予依法論科。
二、按臺灣地區與大陸地區人民關係條例第79條第1 項對於違反
    同條例第15條第1 款所定不得使大陸地區人民非法進入臺灣
    地區之處罰，旨在防止大陸地區人民非法進入臺灣地區，以
    維護臺灣地區之安全與安定；所稱「非法」，自應從「實質
    上之合法性」予以判斷，凡評價上違反法秩序之方法，均屬
    「非法」。此參照行政程序法第119 條第1 款、第2 款規定
    ，受益人以詐欺、脅迫或賄賂方法，使行政機關作成行政處
    分者；或對重要事項提供不正確資料或為不完全陳述，致使
    行政機關依該資料或陳述而作成行政處分者，其信賴不值得
    保護。故在大陸地區通謀虛偽結婚，以不實之結婚證明辦理
    相關戶籍登記、入境等手續，憑以進入臺灣地區，其所持之
    入境許可文件雖係入出境主管機關所核發，形式上為合法，
    但因以詐欺方法而取得，即不具實質上之合法性，仍屬非法
    進入臺灣地區（最高法院94年臺上字第6002號、94年臺上字
    第1064號判決意旨可資參）。
三、論罪科刑之理由：
（一）法律修正後之適用：
      被告丙○○、甲○○行為後，刑法業於94年2 月2 日經總
      統以華總一義字第09400014901 號令修正公布，並於95年
      7 月1 日施行。修正刑法第2 條、第28條、第33條、第47
      條等條文，並刪除第55條牽連犯之規定。按行為後法律有
      變更者，適用行為時之法律，但行為後之法律有利於行為
      人者，適用最有利於行為人之法律，修正後刑法第2 條第
      1 項定有明文。此條規定係規範行為後法律變更所生新舊
      法律比較適用之準據法，本身尚無新舊法比較之問題，於
      新法施行後，應一律適用新法第2 條第1 項之規定，為「
      從舊從輕」之比較，先予敘明。再按本次法律變更，比較
      時應就罪刑有關之共犯、未遂犯、想像競合犯、牽連犯、
      連續犯、結合犯，以及累犯加重、自首減輕暨其他法定加
      減原因（如身分加減）與加減例等一切情形，綜其全部罪
      刑之結果而為比較（最高法院95年5 月23日95年度第8 次
      刑庭會議決議參照）。查被告丙○○、甲○○行為後，刑
      法第33條第5 款有關罰金之最低數額等規定，業於94年2
      月2 日修正公布，刑法施行法亦於95年6 月14日修正增訂
      第1 條之1 （有關罰金之最高數額），並均自95年7 月1
      日起施行，茲就比較情形分述如下：
    (1)刑法第33條第5 款有關罰金之最低數額部分，刑法分則編
      各罪所定罰金之貨幣單位原為銀元，修正前刑法第33條第
      5款規定：「罰金：（銀元）1元以上」，而銀元與新臺幣
      間之折算，依現行法規所定貨幣單位折算新臺幣條例規定
      ，以銀元1元折算新臺幣3元；修正後刑法第33條第5 款則
      規定：「罰金：新臺幣1,000 元以上，以百元計算之」；
      經比較修正前、後之規定，修正後刑法第33條第5 款所定
      罰金之最低數額，較之修正前提高，自以修正前刑法第33
      條第5款規定有利於被告。
    (2)刑法施行法第1 條之1 有關罰金之最高數額部分，修正刑
      法係自95年7 月1 日起施行，在此之前，刑法分則編有關
      罰金之貨幣單位係銀元（銀元與新臺幣之折算比例為一比
      三），且依刑法分則編應處罰金者，應適用罰金罰鍰提高
      標準條例第1 條、第5 條規定，就72年6 月26日前修正之
      刑法條文，罰金數額提高2 至10倍，其後修正者則不提高
      倍數；而修正刑法施行後，因刑法第33條第5 款所定罰金
      之貨幣單位，經修正為新臺幣後，刑法分則各罪所定罰金
      之貨幣單位亦應配合修正為新臺幣，為使刑法分則編各罪
      所定罰金之最高數額與刑法修正前趨於一致，乃增訂刑法
      施行法第1 條之1 ：「中華民國94年1 月7 日刑法修正施
      行後，刑法分則編所定罰金之貨幣單位為新臺幣。94年1
      月7 日刑法修正時，刑法分則編未修正之條文定有罰金者
      ，自94年1 月7日 刑法修正施行後，就其所定數額提高為
      30倍。但72年6 月26日至94年1 月7 日新增或修正之條文
      ，就其所定數額提高為3 倍」，從而，刑法分則編各罪所
      定罰金刑之最高數額，於上開規定修正後並無不同，對被
      告丙○○、甲○○而言，並無不利。
    (3)牽連犯：修正後之刑法刪除第55條關於牽連犯之規定。被
      告所為犯行若具有牽連犯之關係，依修正前即行為時之規
      定，應從一重之罪處斷，依修正後之刑法既已刪除牽連犯
      之規定，則所犯上述各罪應依數罪併罰之規定分論併罰。
      比較新舊法之規定，修正後之規定並非較有利於被告。
    (4)被告丙○○、甲○○行為時之修正前刑法第56條連續犯之
      規定業經廢除，則被告丙○○、甲○○於新刑法施行前之
      兩次基於概括犯意所為之行使明知為不實之事項，而使公
      務員登載於職務上所掌之公文書犯行；被告丙○○2 次使
      大陸人民非法進入臺灣地區之犯行，因行為後新刑法業已
      廢除連續犯之規定，此廢除雖非犯罪構成要件之變更，但
      顯已影響及行為人刑罰之法律效果，自屬法律有變更，依
      新刑法第2 條第1 項規定比較新、舊刑法結果，應適用較
      有利於被告丙○○、甲○○之行為時法律即修正前刑法第
      56 條 之規定。
    (5)又按臺灣地區與大陸地區人民關係條例第79條第1 項之規
      定，於92年10月29日修正公佈，同年12月31日施行，法定
      刑由「五年以下有期徒刑、拘役或科或併科新臺幣五十萬
      元以下罰金」，修正為「一年以上七年以下有期徒刑，得
      併科新臺幣一百萬元以下罰金」。依修正後刑法第2 條第
      1 項之規定比較結果，以92年10月29日修正公佈前之法律
      較有利於被告丙○○，應適用該修正前之規定。
    (6)綜合上述各條文修正前、後之比較，可知依修正前、後之
      規定，就罰金之最高數額（即刑法施行法第1 條之1） ，
      對被告並無不利，惟修正後之罰金最低數額，均較修正前
      提高，顯然不利於被告，另牽連犯、連續犯則以修正前之
      規定有利於被告，揆諸前揭最高法院決議所揭示之罪刑綜
      合比較原則，依刑法第2 條第1 項前段之規定，應整體適
      用行為時即修正前之規定。
（二）論罪之理由
    (1)按臺灣地區與大陸地區人民關係條例第15條第1 款規定：
      不得使大陸地區人民非法進入臺灣地區，被告丙○○為使
      大陸地區人民甲○○得以進入臺灣地區，竟以虛偽結婚方
      式，取得大陸地區之結婚證明書後，再回臺申請辦理結婚
      登記而使我國戶政機關憑以輸入電腦登載上開虛偽不實之
      結婚、配偶資料於其職務上所掌之戶籍登記資料之電子資
      訊檔案紀錄內，並據以核發領得不實戶籍謄本（即被告丙
      ○○配偶欄已登載為被告甲○○）後，再據以向內政部警
      政署入出境管理局，持用上開登載不實之戶籍謄本，申請
      使被告甲○○進入臺灣地區探親，足以生損害於我國戶政
      機關對戶籍管理之正確性，核被告甲○○所為，係犯刑法
      第216 條、第214 條之行使明知為不實之事項，而使公務
      員登載於職務上所掌之公文書罪；核被告丙○○所為，係
      犯刑法第216 條、第214 條之行使明知為不實之事項，而
      使公務員登載於職務上所掌之公文書罪，及92年10月29日
      修正公布前之臺灣地區與大陸地區人民關係條例第79條第
      1 項違反不得使大陸地區人民非法進入臺灣地區規定之罪
      。
    (2)被告丙○○與「阿泰」間，就使大陸人民非法進入臺灣地
      區之犯行，有犯意聯絡與行為分擔，為共同正犯。被告丙
      ○○、甲○○與「阿泰」間，就行使使公務員登載不實公
      文書犯行部分亦有犯意聯絡與行為分擔，亦為共同正犯。
      又修正前刑法第28條規定：「二人以上共同實施犯罪之行
      為者，皆為正犯」，修正後則規定：「二人以上共同實行
      犯罪之行為者，皆為正犯」，亦即修正後規定，係將原來
      共同正犯之共同「實施」犯罪修正為「實行」犯罪，此雖
      涉法律修正，然並無刑法第2 條第1 項關於新舊法處罰輕
      重之法律變更，即並無有利或不利於被告而應為新舊法比
      較適用之問題，應逕行援用現行有效之裁判時法，此有最
      高法院96年台上字第664 號判決意旨可參，併予敘明。
    (3)被告丙○○、甲○○先後2 次行使使公務員登載不實之公
      文書犯行，均時間緊接，犯罪構成要件相同，顯均係基於
      概括犯意為之，應均依修正前刑法第56條連續犯規定論以
      一罪，並加重其刑。被告丙○○前後2 次違反不得使大陸
      地區人民非法進入臺灣地區之規定之犯行，時間緊接，手
      法相同，觸犯構成要件相同之罪名，顯係基於概括犯意反
      覆而為，為連續犯，應依修正前刑法第56條規定以一罪論
      ，並依法加重其刑。又被告丙○○所犯上開二罪間，有方
      法與結果之牽連犯關係，依修正前刑法第55條之規定，應
      從較重之92年10月29日修正公布前之臺灣地區與大陸地區
      人民關係條例第79條第1 項之罪論處。又丙○○、甲○○
      使公務員登載不實（登載戶籍謄本部分）之低度行為，應
      為行使之高度行為所吸收，均不另論罪。被告丙○○、甲
      ○○利用不知情之正泰旅行社之承辦人員向內政部警政署
      入出境管理局申請被告甲○○以配偶身分探親進入臺灣地
      區而行使上開登載不實公文書，係間接正犯。爰審酌被告
      丙○○、甲○○之素行，以取得假身分使甲○○以非法方
      式入境，嚴重影響社會秩序，及其犯罪之手段、所生危害
      、動機、目的、智識程度及被告丙○○、甲○○犯後坦承
      犯行，態度良好等一切情狀，各量處如主文所示之刑。
    (4)末按被告丙○○、甲○○於行為後，刑法有關緩刑之規定
      ，犯罪在新法施行前，新法施行後裁判，緩刑之宣告，應
      適用新法第74條之規定，有最高法院95年度第8 次刑事庭
      會議紀錄可考。查被告丙○○、甲○○前均未曾因故意犯
      罪而受有期徒刑以上刑之宣告，有卷附之臺灣高等法院被
      告前案紀錄表1 份可按，其因一時失慮，致罹刑典，犯後
      已坦承犯行，經此刑之宣告後，應知所警惕而無再犯之虞
      ，本院因認暫不執行其刑為當，爰依新刑法第74條第1 項
      第1 款之規定，各予以宣告緩刑3 年，用啟自新。
四、公訴意旨另以：
（一）被告丙○○、甲○○以假結婚夫妻之虛偽事實，持戶籍謄
      本、大陸地區人民進入臺灣地區旅行證申請書、保證書等
      文件，向內政部警政署入出境管理局申請被告甲○○來臺
      探親，而使不知情之該管公務員在前揭職務上所掌之旅行
      證申請書公文書上之審核欄內登載不實事項，並據以核准
      甲○○非法入境臺灣地區，足以生損害於入出境機關對於
      入出境資料管理之正確性。因認被告丙○○、甲○○此部
      分行為亦涉有刑法第216 條、第214 條之行使明知為不實
      之事項，而使公務員登載於職務上所掌之公文書罪云云。
（二）惟按刑法第214 條所謂使公務員登載不實事項於公文書罪
      ，須一經他人之聲明或申報，公務員即有登載之義務，並
      依其所為之聲明或申報予以登載，而屬不實之事項者，始
      足構成；若所為聲明或申報之事項，公務員尚須為實質之
      審查，以判斷其真實與否，始得為一定之記載者，即非本
      罪所稱之使公務員登載不實。查大陸地區人民非經主管機
      關許可，不得進入臺灣地區，為臺灣地區與大陸地區人民
      關係條例第10條第1 項所明定。其次，主管機關內政部依
      同條例第10條第3 項授權，訂有「大陸地區人民進入臺灣
      地區許可辦法」，該許可辦法對大陸地區人民申請入境之
      資格條件、申請入境目的、檢具文件及驗證程式、受理核
      轉機構、保證人資格及對保程式、不予准許事由及人數限
      制、入境停留期間及延長次數、入境時（如備妥回程機票
      、代保管證件）及入境後（如向警察機關登記）應遵守之
      相關規定均有詳細之規定。依上開規定觀之，主管機關就
      申請大陸地區人民入境之事由是否屬實，應為實質審核始
      決定是否核發；並非一經申請，該管公務員即有登載核發
      之義務。
（三）依上所述，被告丙○○持上開文件向內政部警政署入出境
      管理局申請甲○○進入臺灣地區，內政部警政署入出境管
      理局應為實質之審核，如發覺有通謀虛偽結婚之情形，得
      不予核准大陸人士進入臺灣地區，足認警政機關及內政部
      入出境管理局依臺灣地區與大陸地區人民關係條例第10條
      第3 項及內政部發佈之大陸地區人民進入臺灣地區許可辦
      法相關規定，對大陸地區人民進入臺灣地區之申請事項，
      有實質審查之准駁權限，顯非被告一經提出申請，內政部
      警政署入出境管理局即有登載義務並據以許可。揆諸前開
      說明，此部分自不生所謂刑法第214 條情形之可言，惟公
      訴人認此部分與前揭有罪部分，有牽連犯之關係，屬裁判
      上一罪，故不另為無罪之諭知，併此敘明。
據上論斷，應依刑事訴訟法第273 條之1 第1 項、第299 條第1
項前段，92年10月29日修正公佈前臺灣地區與大陸地區人民關係
條例第15條第1 款、第79條第1 項，刑法第2 條第1 項前段、第
11條前段、第28條、第216 條、第214 條、修正前刑法第55條後
段、第56條、刑法第74條第1 項第1 款，刑法施行法第1 條之1
，判決如主文。
本案經檢察官邱智宏到庭執行職務。
中　　華　　民　　國　　96　　年　　6 　　月　　14　　日
　　　　　　　　　刑事第七庭法　官  王俊雄
以上正本證明與原本無異。
如不服本判決應於送達後10日內，向本院提出上訴狀。
                            書記官  林靜枝
中　　華　　民　　國　　96　　年　　6 　　月　　20　　日
附錄本判決論罪科刑依據之法條：
92年10月29日修正公佈前臺灣地區與大陸地區人民關係條例第15
條：
下列行為不得為之：
一  使大陸地區人民非法進入臺灣地區。
二  明知臺灣地區人民未經許可，而招攬使之進入大陸地區。
三  使大陸地區人民在臺灣地區從事未經許可或與許可目的不符
    之活動。
四  僱用或留用大陸地區人民在臺灣地區從事未經許可或與許可
    範圍不符之工作。
五  居間介紹他人為前款之行為。
92年10月29日修正公佈前臺灣地區與大陸地區人民關係條例第79
條：
違反第十五條第一款規定者，處五年以下有期徒刑、拘役或科或
併科新台幣五十萬元以下罰金。
以犯前項之罪為常業者，處一年以上七年以下有期徒刑，得併科
新台幣一百萬元以下罰金。
第一項之未遂犯罰之。
中華民國刑法第214 條
明知為不實之事項，而使公務員登載於職務上所掌之公文書，足
以生損害於公眾或他人者，處3 年以下有期徒刑、拘役或5 百元
以下罰金。
中華民國刑法第216 條
行使第210 條至第215 條之文書者，依偽造、變造文書或登載不
實事項或使登載不實事項之規定處斷。
